【裁判字號】    99,訴,255
【裁判日期】    991223
【裁判案由】    返還不當得利等
【裁判全文】
臺灣桃園地方法院民事判決               99年度訴字第255號
原      告  徐鳳嬌
訴訟代理人  鄧清水
被      告  徐文宏
訴訟代理人  葉民文律師
上列當事人間請求返還不當得利等事件，本院於民國99年11月24
日言詞辯論終結，判決如下：
    主  文
原告之訴駁回。
訴訟費用由原告負擔。
    事實及理由
一、原告主張：
  (一)坐落桃園縣觀音鄉○○段第2212、2213-1、2213-2、2231-6
    、2213-7、及2211地號土地（下稱系爭6 筆土地），及其上
    未為保存登記之門牌號碼為桃園縣新屋鄉○○村○ 鄰○○路
    ○ 段498 號、500 號與桃園縣新屋鄉藍埔村2 鄰10號之建物
    （以下合稱系爭房地），原為兩造父親徐永遠所有，徐永遠
    於民國97年12月15日過世後，由兩造及訴外人徐文言、徐文
    君、徐美月所共同繼承，並經分割遺產為分別共有。
  (二)系爭房地由兩造及徐文言、徐文君、徐美月共同繼承後，皆
    為被告所無權占有，經營彩券行及雜貨店，構成不當得利，
    爰依民法第179 條規定，請求被告給付相當於租金之不當得
    利。
  (三)系爭房地約定由被告無條件使用，房屋稅金卻全部由原告所
    支付，該約定顯失公平，依民法第820 條第2 項規定，該管
    理顯失公平，不同意之共有人（即原告）得聲請法院以裁定
    變更之。
  (四)聲明：被告應自97年12月16日起，每月給付原告新臺幣（下
    同）16,800元，及按週年利率百分之5計算之利息。
二、被告則抗辯：
  (一)系爭房地原為兩造父親徐永遠所有，徐永遠生前即與被告共
    同經營雜貨店及彩券行，並無償提供系爭房地供被告使用，
    是被告係基於與徐永遠間之使用借貸法律關係，合法占有使
    用系爭房地。依民法第1148條第1 項前段規定，繼承人自繼
    承開始時，除本法另有規定外，承受被繼承人財產上之一切
    權利、義務，是原告既為徐永遠之繼承人之一，自應與全體
    繼承人共同承受上開使用借貸關係，被告並非無權占有，自
    不構成不當得利。
  (二)系爭房地之使用借貸關係於徐永遠過世後，亦經其他共有人
    徐文言、徐文君、徐美月同意由被告使用，依民法第820 條
    第1 項規定，被告係合法占有使用系爭房地，無不當得利可
    言。
  (三)縱認被告為無權占有系爭房地構成不當得利，然系爭房地之
    周邊環境及工商程度並非繁榮，且彩券行現已遷移至雜貨店
    內，原告以每月84,000元計算，顯然過高。
  (四)聲明：原告之訴駁回。
三、本院之判斷：
  (一)原告主張系爭房地原為兩造父親徐永遠所有，徐永遠於97年
    12月15日過世後，由兩造及訴外人徐文言、徐文君、徐美月
    所共同繼承，並經分割遺產為分別共有，系爭房地現由為被
    告經營彩券行及雜貨店等情，業據其提出系爭6 筆土地之土
    地所有權狀、土地登記第2 類謄本各6 件、桃園縣政府地方
    稅務局中壢分局98年10月27日桃稅壢房字第0980008121號函
    1 紙為證（參見本院卷第4 至10頁、第18至24頁第4 頁），
    為被告所不否認，是原告此部分主張，堪信為真實。
  (二)原告復主張被告無權占有使用系爭房地，依民法第179 條規
    定，請求被告給付相當於租金之不當得利等語，為被告所否
    認，並執前詞置辯。茲本件所應審究者為1.被告與徐永遠間
    ，是否曾就系爭房地成立使用借貸契約？2.被告就系爭房地
    是否為無權占有、使用？該占有使用是否成立不當得利？分
    述如下：
  1.被告與徐永遠間曾就系爭房地成立使用借貸關係。
  (1)被告抗辯伊係基於與徐永遠間之使用借貸關係占有使用系爭
    房屋等語，為原告所否認。經查，證人徐文言到庭證稱：「
    （被告何時開始使用系爭房地？）父親（即徐永遠）生前被
    告就在使用，被告在該處長大，是父親生前同意被告使用」
    等語（參見本院卷第33頁），證人陳亦欽到庭證稱：「（是
    否知悉系爭房地之彩券行及雜貨行由何人經營？）徐永遠經
    營雜貨店數十年，彩券行應該有6 、7 年，由被告經營。（
    是否知悉徐永遠有無與被告收取房屋租金？）沒有，雙方互
    相幫忙看店，沒有收租金。（徐永遠生前是否有交代被告要
    繼續經營雜貨店？）．．．徐永遠說被告經營彩券行，死後
    雜貨店就留給被告處理，．．．徐永遠有說過希望大兒子在
    身邊照顧他，有所依靠，繼承衣缽，因此也希望被告能接管
    雜貨店」等語（參見本院卷第139 、140 頁），證人陳素英
    到庭證稱：「（是否知道系爭房地之雜貨店、彩券行由何人
    經營？）彩券行由被告經營，雜貨店由徐永遠經營，徐永遠
    生前有跟我說過，雜貨店要交給被告經營，．．．（是否知
    道徐永遠有無向被告收取彩券行或雜貨店之租金？）沒有。
    （徐永遠生前有無交代被告要繼續經營彩券行或雜貨店？）
    有」等語（參見本院卷第140 頁），證人廖徐綢妹到庭證稱
    ：「（是否知道系爭房地之雜貨店、彩券行由何人經營？）
    現在都是被告在經營，徐永遠過世前雜貨店是其經營，徐永
    遠生前有說過．．．過世後雜貨店要交給被告經營。（徐永
    遠有無向被告收取租金？）沒有」等語（參見本院卷第140
    、141 頁），參以原告並不否認徐永遠生前與被告同住在系
    爭房地，並在該址經營雜貨店等節，則徐永遠基於親誼等因
    素考量，同意讓被告無償使用系爭房地及繼續經營雜貨店，
    核與常理無違，是被告抗辯系爭房地於徐永遠過世前，除用
    以經營雜貨店外，並交由被告占有使用經營彩券行，徐永遠
    未曾向被告收取任何租金，且徐永遠同意被告於渠過世後繼
    續占有使用系爭房地及經營雜貨店等語，應堪採信。
  (2)按稱使用借貸者，謂當事人一方以物交付他方，而約定他方
    於無償使用後返還其物之契約，民法第464 條有明文規定。
    本件徐永遠既將系爭房地無償交予被告占有使用，依前開規
    定，被告與徐永遠間就系爭房地已成立使用借貸關係。
  2.被告就系爭房地並非無權占有、使用，故不成立不當得利。
  (1)按繼承人自繼承開始時，除本法另有規定外，承受被繼承人
    財產上之一切權利、義務。但權利、義務專屬於被繼承人本
    身者，不在此限，民法第1148條第1 項有明文規定。次按「
    被上訴人既係林炳西之繼承人，林炳西之權利義務本應由被
    上訴人包括的繼承。林炳西生前果有允許上訴人使用係爭樓
    房之事，則雙方顯已成立使用借貸契約。因此契約所生之權
    利義務，既應由被上訴人繼承，在此契約未經合法終止或因
    其他事由而失其效力前，上訴人即有使用係爭樓房之合法權
    源，殊難遽指為無權佔有」（最高法院70年度台上字第1607
    號判決意旨參照）。
  (2)復按共有物之管理，除契約另有約定外，應以共有人過半數
    及其應有部分合計過半數之同意行之。但其應有部分合計逾
    3 分之2 者，其人數不予計算。依前項規定之管理顯失公平
    者，不同意之共有人得聲請法院以裁定變更之。前2 項所定
    之管理，因情事變更難以繼續時，法院得因任何共有人之聲
    請，以裁定變更之。共有人依第1 項規定為管理之決定，有
    故意或重大過失，致共有人受損害者，對不同意之共有人連
    帶負賠償責任。共有物之簡易修繕及其他保存行為，得由各
    共有人單獨為之，98年1 月23日修正之民法第820 條有明文
    規定。修正前之民法第820 條，則規定為「共有物，除契約
    另有訂定外，由共有人共同管理之。共有物之簡易修繕及其
    他保存行為，得由各共有人單獨為之。共有物之改良，非經
    共有人過半數並其應有部分合計已過半數者之同意，不得為
    之」。另依民法物權編施行法第24條第2 項之規定，民法物
    權編修正條文應於公佈後6 個月施行，是前開修正後之民法
    第820 條規定，應係於98年7 月23日施行。又物權在民法物
    權編施行前發生者，除本施行法有特別規定外，不適用民法
    物權編之規定；其在修正施行前發生者，除本施行法有特別
    規定外，亦不適用修正施行後之規定，民法物權編施行法第
    1條復定有明文，
  (3)經查，被告與徐永遠間就系爭房地，已成立使用借貸契約，
    於徐永遠過世後，其繼承人即兩造及徐文言、徐文君、徐美
    月亦均未拋棄繼承，揆諸前開規定，該使用借貸關係即應由
    兩造及徐文言、徐文君、徐美月所繼承，是被告使用系爭房
    地並非無權占有，自不成立不當得利。
  (4)次查，兩造與徐文言、徐文軍、徐美月繼承徐永遠之系爭房
    地後，系爭房地之其餘共有人徐文言、徐文君、徐美月復於
    98年2 月1 日一致同意將系爭房地供被告無條件占有使用，
    有同意書1 紙在卷可稽（參見本院卷第37頁），該約定雖屬
    共有物之管理行為，然因現行民法第820 條規定係於98年7
    月23日施行，是以前開系爭房地之管理約定作成時，仍應適
    用修正前之民法第820 條規定，亦即應以全體共有人之同意
    為之。惟被告尚得基於前開使用借貸關係占有使用系爭房地
    ，而不構成無權占有。又民法物權編施行法第1 條所謂之「
    在修正施行前發生者，除本施行法有特別規定外，亦不適用
    修正施行後之規定」，以民法第820 條之修正而言，應係指
    在該條文修正施行前之共有物管理問題，不適用修正施行後
    之規定，至共有關係成立於上開條文修正施行前，且該共有
    關係於該條文修正施行後仍繼續存在時，則在該條文修正施
    行後，有關該共有物之管理，自應適用修正施行後之規定，
    並無不溯及既往之問題。是現行民法第820條規定於98年7月
    23日施行後，系爭房地之共有關係既繼續存在，且徐文言、
    徐文軍及徐美月於本院99年3 月18日言詞辯論期日，均仍同
    意被告無條件使用系爭房地，則因適用現行民法第820 條第
    1 項之規定，經共有人過半數之同意成立系爭房地之管理約
    定，被告亦得以此管理之約定為依據，繼續無償占有使用系
    爭房地。嗣共有人徐美月雖於99年4 月7 日發函向被告表示
    終止渠同意被告無條件使用系爭房地之意思表示，然扣除徐
    美月之應有部分後，尚有徐文言、徐文軍與被告共3 人即共
    有人過半數之同意，是被告仍不因此喪失占有使用系爭房地
    之合法權源，即不構成不當得利。
  (三)原告主張系爭房地約定由被告無條件使用，房屋稅金卻全部
    由原告所支付，該約定顯失公平，依民法第820 條第2 項規
    定，聲請法院變更之云云。然查，被告係於徐永遠生前即就
    系爭房地成立使用借貸關係，而兩造及徐文言、徐文軍、徐
    美月依法繼承該使用借貸關係，已如前述，至於徐文言、徐
    文軍、徐美月在98年2 月1 日出具之同意書僅係再次認同該
    使用借貸關係存在，則系爭房地之管理狀態從未有何變更，
    而原告須繳納房屋稅金係因其為該房屋之共有人之一所致，
    與上述使用借貸關係無涉，原告復未能舉證證明系爭房地之
    管理方式有何顯失公平之情事，是原告此部分主張，亦難採
    信。
四、綜上所述，原告主張被告無權占有使用系爭房地等情，為不
    足採。從而，原告依民法第179 條規定，請求被告自97年12
    月16日起，每月給付原告16,800元，及按週年利率百分之5
    計算之利息，為無理由，應予駁回。
五、本件為判決之基礎已臻明確，兩造其餘主張、陳述並所提證
    據，經本院斟酌後，認均與本件之結論無礙，爰不一一論列
    ，附此敘明。
六、訴訟費用負擔之依據：民事訴訟法第78條。
中    華    民    國    99    年    12    月    23    日
                  民事第一庭    法  官  林哲賢
以上正本證明與原本無異
如對本判決上訴，須於判決送達後 20 日內向本院提出上訴狀。
如委任律師提起上訴者，應一併繳納上訴審裁判費。
中    華    民    國    99    年    12    月    24    日
                                書記官  陳佳彬

司法院資訊處製作；財團法人民間司法改革基金會備份。
